【裁判字號】    92,上,26
【裁判日期】    920318
【裁判案由】    確認遺囑之真偽
【裁判全文】
臺灣高等法院臺南分院民事判決  九十二年度上字第二六號  Ｊ
      上  訴  人  乙  ○  ○
      被 上 訴人  行政院國軍退除役官兵輔導委員會嘉義榮民服務處
      法定代理人  甲  ○  ○
      訴訟代理人  黃  曜  春  律師
      複 代 理人  葉  榮  棠  律師
右當事人間請求確認遺囑真正事件，上訴人對於中華民國九十一年十月三十一日臺灣
嘉義地方法院第一審判決（九十一年度訴字第四六五號）提起上訴，本院判決如左：
    主    文
上訴駁回。
第二審訴訟費用由上訴人負擔。
    事    實
甲、上訴人方面：
一、聲明：求為判決：(一)原判決廢棄。(二)請求確認王文博於民國九十一年四月二日所
    立之遺囑為真正。
二、陳述：
（一）上訴人在第一審之陳述及主張均引用。
（二）上訴人與證人杜仁傑均係王文博營服役時之長官，退役後基於昔日長官部屬之
      情誼時有聯絡，在九十一年三月底得悉王文博病情有惡化，本於協助其了心
      願之善意與其討論身後之相關事宜，再依其意念寫下如何處理其遺產之原則及
      欲贈與之對象等細節，並經過多次覆述，經其確認，始正式書寫成本件遺囑。
（三）查法律不外乎情、理，本件既已經原審傳訊相關之證人，而查明立遺囑人生王
      文博生前之本意，實不應只審究法律上之專業用語逕以上訴人及證人之不諳法
      律，未注意法律規定細節，而否定上開已查明之事實。上訴人因受王文博在大
      陸之義子、義女期盼之重重壓力，自認有虧協助處理善後之重任，而不得不提
      起上訴，藉此表明無奈與無力之心境。
三、證據：提出王文博郵局存簿影本為證。
乙、被上訴人方面：
一、聲明：求為判決：(一)上訴駁回。(二)第二審訴訟費用由上訴人負擔。
二、陳述：
（一）按口授遺囑屬特別方式之遺囑，依民法第一一九五條規定，限於因生命危急或
      其他特殊情形，不能依其他方式為遺囑者，始得為口授遺囑。本件上訴人乙○
      ○於原審自認稱：「王文博在台中榮總及嘉基住院時，我們都有跟他討論遺囑
      的內容，這份遺囑是照他的意思修改」，由該意旨觀之，王文博當時並未達生
      命危急而不能依其他方式為遺囑之情形，加以在場有三人顯可依代筆遺囑方式
      為之，據此而為口授遺囑，顯與該要件不符，自屬無效。
（二）另口授遺囑之方式，須由遺囑人口授遺囑之意旨，由見證人中之一人將該遺囑
      意旨，據實作成筆記，並記明年月日與其他見證人同行簽名。查本件上訴人提
      出之口述遺囑，業經原審傳訊證人李海風、杜仁傑均證稱並非遺囑人王文博於
      九十一年四月二日立遺囑當時口授，而係由杜仁傑將事先商量寫妥之遺囑修改
      ，四月二日再給王文博看，且為上訴人所自認，核此與法律明定之方式顯不相
      符。再者，作成筆記之見證人，與其他見證人應同行簽名，此為法定特別要件
      ，不能適用以印章代簽名之規定。然該口述遺囑之見證人竟全部由杜仁傑代簽
      ，再蓋印章，亦與民法第一一九五條之規定相違，而屬無效至明。
（三）本件上訴人上述理由，並未針對系爭口述遺囑有如何認定有效之理由，詳為說
      明，光以杜仁傑不諳法律，原審未審認情理等語，提起上訴，實無理由，應予
      駁回。
三、證據：援用第一審所提之證據。
    理    由
一、按確認法律關係之訴，非原告有即受確認判決之法律上利益者，不得提起之；確
    認證書真偽或為法律關係基礎事實存否之訴亦同，民事訴訟法第二百四十七條第
    一項定有明文。又按「民事訴訟法第二百四十七條所謂即確認判決之法律上利益
    ，須因法律關係之存否不明確，致原告在私法上之地位有受侵害之危險，而此項
    危險得以對於被告之確認判決除去之者，始為存在」、「確認之訴，非原告有即
    受確認判決之法律上利益者，不得提起。所謂即受確認判決之利益者，係指法律
    關係之存否不明確，原告主觀上認其在法律上之地位有不安之狀態存在，且此種
    不安之狀態，能以確認判決將之除去者而言，若縱經法院判決確認，亦不能除去
    其不安之狀態者，即難認有受確認判決之法律上利益」，最高院二十七年上字第
    三一六號、五十一年上字第二三０七號分別著有判例可參。
二、查上訴人主張訴外人王文博生前因病在嘉義基督教醫院住院期間，有感於沈日
    重，乃委請訴外人杜仁傑代筆，由訴外人李海風、劉漢俠為見證人，於九十一年
    四月二日其仍意識清楚時立下「口述遺囑」，並於該遺囑上委任上訴人全權統籌
    處理其善後事宜，該遺囑應屬於民法所規定之口授遺囑，因被上訴人否認其有「
    口述遺囑」之效力乃提起本件確認遺囑真正之訴等語。經查上開九十一年四月二
    日之「口述遺囑」（見原審卷第七－九頁），由訴外人杜仁傑代筆、李海風、劉
    漢俠為見證人，上訴人及王文博均在其上蓋章等情，已據證人李海風、劉漢俠、
    杜仁傑於原審結證明確（見原審卷第廿二、廿三、五０、五一頁），並有上開「
    口述遺囑」影本附卷可憑，堪信有此事實。
三、惟按依民法第一千一百九十五條「口授遺囑」之規定為：遺囑人因生命危急或其
    他特殊情形，不能依其他方式為遺囑者，得依左列方式之一為口授遺囑：由遺
    囑人指定二人以上之見證人，並口授遺囑意旨，由見證人中之一人，將該遺囑意
    旨，據實作成筆記，並記明年、月、日，與其他見證人同行簽名。由遺囑人指
    定二人以上之見證人，並口述遺囑意旨、遺囑人姓名及年、月、日，由見證人全
    體口述遺囑之為真正及見證人姓名，全部予以錄音，將錄音帶當場密封，並記明
    年、月、日，由見證人全體在封縫處同行簽名。
    經查本件「口述遺囑」係上訴人及證人杜仁傑、李海風、劉漢俠等人事先與王文
    博商量，由杜仁傑於九十一年四月一日先書立遺囑內容，而非於九十一年四月二
    日當場由王文博口授遺囑意旨，而由杜仁傑該將遺囑內容據實作成筆記，並非有
    「遺囑人因生命危急或其他特殊情形，不能依其他方式為遺囑者」之情形；且本
    件「口述遺囑」中關於立遺囑人「王文博」、證明人「李海風」及「劉漢俠」之
    簽名，均係由杜仁傑代簽，再蓋其等之印章，已經證人杜仁傑證述明確，並為上
    訴人所自認（見原審卷第五十頁），亦不合由「遺囑人與其他見證人同行簽名」
    之要件。
四、綜上所述，本件「口述遺囑」不符合民法第一千一百九十五條第一款口授遺囑法
    律規定之要件及方式。按法律行為不依法定方式者無效，民法第七十三條前段定
    有明文。查本件「口述遺囑」既未依法律規定之方式為之，依法即為無效之行為
    。而按「確認之訴，非原告有即受確認判決之法律上利益者，不得提起。所謂即
    受確認判決之利益者，係指法律關係之存否不明確，原告主觀上認其在法律上之
    地位有不安之狀態存在，且此種不安之狀態，能以確認判決將之除去者而言，若
    縱經法院判決確認，亦不能除去其不安之狀態者，即難認有受確認判決之法律上
    利益」（最高院五十一年上字第二三０七號判例參照），本件「口述遺囑」既為
    無效之行為，即無從因該「口述遺囑」而發生何法律關係，依首揭法條及判例意
    旨，本件即無「法律關係」可為確認，且無法以確認判決除去其法律上不安之狀
    態，即無受確認判決之法律上利益可言，上訴人遽而提起本件之訴，於法未合，
    應予駁回，原審雖未以本件無受確認判決法律上之利益駁回其訴，而以未合民法
    第一千一百九十五條第一款之要式行為駁回上訴人在原審之訴，理由雖有不同但
    結論並無二致，依法仍應認其上訴為無理由，上訴人仍執陳詞指摘原判決不當，
    求予廢棄，並無所據，應予駁回。
五、據上論結，本件上訴為無理由，依民事訴訟法第四百四十九條第二項、第七十八
    條，判決如主文。
中      華      民      國    九十二    年      三      月      十八    日
                                    臺灣高等法院臺南分院民事第三庭
~B1審判長法官  林    輝    雄
~B2      法官  丁    振    昌
~B3      法官  王    明    宏
右為正本係照原本作成。
如對本判決上訴，須於判決送達後二十日內向本院提出上訴狀；未表明上訴理由者，
應於上訴後二十日內向本院提出理由書。
中      華      民      國    九十二    年      三      月      二十    日
~B法院書記官  侯    瑞    富


司法院資訊處製作；財團法人民間司法改革基金會備份。
